臺灣高等法院民事判決　　　　　　　　　94年度重上字第70號
上　訴　人　癸○○　　　台北縣新店市○○路○段171巷1號
　　　　　　酉○○
　　　　　　巳○○
　　　　　　甲○○
　　　　　　丙○○
　　　　　　乙○○
　　　　　　戊○○
　　　　　　子○○
　　　　　　辰○○
　　　　　　亥○○
　　　　　　壬○○
　　　　　　卯○○
　　　　　　辛○○
　　　　　　丁○○
　　　　　　寅○○
　　　　　　丑○○
上16人共同
訴訟代理人　徐南城律師
　　　　　　林穆弘律師
被　上訴人　高朝國即祭祀公業高惠連（惠連祖公）管理人
　　　　　　戌○○
　　　　　　未○○
　　　　　　庚○○
　　　　　　己○○
　　　　　　申○○
上6人共同
訴訟代理人　吳啟孝律師
複　代理人　范惇律師
上列當事人間請求確認派下權存在事件，上訴人對於中華民國93
年12月27日臺灣臺北地方法院89年度訴字第4738號第一審判決提
起上訴，本院於94年11月30日言詞辯論終結，判決如下：
    主  文
上訴駁回。
第二審訴訟費用由上訴人負擔。
    事　實　及　理　由
一、上訴人起訴主張：
  (一)祭祀公業高惠連（惠連祖公）〈下稱祭祀公業高惠連〉係以
    房份出資設立：
    高氏祖籍在福建大平共分13房，來台者有10 房（上長、下
    長、上二、上三、下三、上四、下四、上五、下六、下八）
    。清咸豐年間由高鍾緝諱集熙提議，在台10房各房募集資金
    設立祭祀公業高惠連，祭祀地點在景美集應廟或景美街內，
    由各房輪流值當，但因未建祖祠祭祀不便，日據時期經各房
    長決意承買艋舺學海書院，並推舉代表共19人，經數次開會
    ，決由各房按租捐金，計得三千餘金承買書院，並翻築充作
    合族宗祠，且公議定每年11月 3日為冬祭日期，由在台10房
    輪流值祭，於明治41年承買後首次翻築，大正10年再次翻築
    ，二次修築後各房長聯名抵廈門，請宗親選鋒（字墀英，上
    派三房）旋台整理，此後仍有部分修繕，花費支付絕大部分
    由10房捐金，另有部分由其他公業或私人捐金。但系爭祭祀
    公業於設立時並無書立字據或原始規約或契字。本件祭祀公
    業之設立非如被上訴人主張之契約字祭祀公業，故設立祭祀
    公業之各房子孫均有派下權存在，而非如被上訴人所稱係特
    定人之子孫方有派下權存在。
  (二)祭祀公業高惠連係以房份出資設立，而上派三房亦為出資成
    立之房：
    上派三房為祭祀公業高惠連設立房派之一，其子孫就祭祀公
    業高惠連自有派下權存在。況上派三房設有祭祀公業高佛成
    ，上訴人與祭祀公業高惠連派下員午○○同為祀公業高佛成
    之管理人之派下員，午○○之祖父及其父高標謙、高火生均
    為祭祀公業高佛成之執事，亦因其執事職務而出任祭祀公業
    高惠連之執事，並列為祭祀公業高惠連之派下員，且11房後
    代共有306位進主宗祠，其中上派三房進主者共61人，即占
    20%，且佛成祖派下先後共捐金1678元，捐款情形亦載於宗
    祠之祠碑上。足見佛成祖派下全體即應取得祭祀公業高惠連
    之派下權。
  (三)上訴人為祭祀公業高惠連之派下：
    上訴人為上派三房佛成祖派下，已為無疑。而祭祀公業高惠
    連係在台10房房份出資，上派三房佛成祖派下亦為設立之10
    房之一，則上訴人本即應取得祭祀公業高惠連之派下權。且
    由祭祀公業高惠連數次核備申請檢附派下權繼承慣例、派下
    全員系統圖、沿革，皆敘明系爭公業係由高惠連之子孫上下
    派10房在台之子孫在清朝咸豐年間所設置，設立系爭公業並
    非某一人或某數人或某數房之特定人，而是由10房子孫共同
    設立，已無法確定實際之設立人，故派下權之取得係以高惠
    連之在台直系男性血親卑親屬，係採廣義之派下權取得方式
    。但祭祀公業高惠連之前主任委員高六龍（已）於64年11
    月25日向台北市政府民政局申請核備，並經由該局以64年12
    月4日北市民三字第18699號公告所載之子孫系統表故意漏列
    上訴人等多人為上派三房派下，以偽造不實之沿革資料、派
    下名冊及系統表向台北市政府民政局申請核備辦理管理人變
    更登記及核發派下員證明，並經該局核准在案。上訴人等發
    現前揭情事後，多次洽請高六龍更正名冊，但遲至高六龍死
    亡，仍未辦理。經上訴人委請律師通知全體派下員於10日內
    召開派下員大會，將上訴人等列入祭祀公業高惠連派下員，
    惟被上訴人置之不理，爰提起本訴。
  (四)已確定之最高法院判決83年度台上字第41號判決揭示：「高
    佛成之全體後代均有派下權為可採」，該事件之當事人癸○
    ○確為上派三房高佛成之派下。訴外人高木貴與上訴人癸○
    ○等人間確認證書真偽等事件，經本院 93年度上更(三)字第
    114 號審理中，被上訴人高朝國等人均非上派三房高佛成之
    子孫，目前上派三房高佛成子孫被列入系爭祭祀公業派下員
    者，僅午○○一人，但午○○與癸○○同為83年度台上字第
    41號事件之被上訴人，足見系爭祭祀公業在編列上派三房高
    佛成派下員時，自始即有問題。為兼收法院判決之一致性，
    請裁定在本院 93年度上更(三)字第114號事件審理完畢前停止
    本件之訴訟程序。
  (五)上訴聲明：
    1.原判決廢棄。
    2.確認上訴人就祭祀公業高惠連（惠連祖公）派下權存在。
二、被上訴人則以：
  (一)上訴人請求確認派下權存在，依舉證責任分配原則，應就其
    享有派下權之事實先負舉證責任。上訴人主張其對系爭祭祀
    公業有派下權存在之事實（即上訴人等16人皆為系爭祭祀公
    業設立人之後裔，而非僅為享祀者之後裔而已），應先負舉
    證之責任，否則即應駁回其請求。
  (二)上訴人主張系爭祭祀公業高惠連之設立時間、設立人與所舉
    證據互有矛盾：
    上訴人提出安平高氏族譜誌略－歷屆進主誌前言、學海書院
    與萬華高氏大宗祠之歷史淵源及祭祀公業高惠連沿革中，關
    於系爭祭祀公業如何成立，說法不一，內容亦自相矛盾，難
    認上訴人主張系爭祭祀公業係於咸豐年間由高鍾緝諱集集
    資成立者為真，上訴人之主張並不可採。況祭祀公業係以祭
    祀祖先為目的而設立之獨立財產（在台灣所謂之「業」係指
    不動產而言），需具備享祀人、設立人（或派下）及獨立財
    產之存在，而依前開上訴人所舉文書證物之記載觀之，系爭
    公業無論於「咸豐元年」或「咸豐年間」，均無設置不動產
    之情形，與祭祀公業設立要件未符，自不能據此證明上訴人
    之主張為真實。
  (三)上訴人未能證明系爭祭祀公業之設立人為「在台10房以房份
    出資」設立：
    遍觀上訴人所提出之歷屆進主小誌、渤海高氏族譜、宗祠內
    之石碑、高六龍所附之沿革及學海書院與萬華高氏大宗祠之
    歷史淵源，均無系爭祭祀公業係由「在台10房」出資設立之
    記載。其中歷屆進主小誌中僅稱募集，並無在台10房共同出
    資之字樣。渤海高氏族譜僅為大平高氏分房系統圖，與何人
    出資設立系爭祭祀公業無涉。宗祠內石碑記載者，僅係祭祀
    公業設立後之捐款人，並未載明捐款人即為設立公業之人，
    且石碑上多有非個人捐款或他姓捐款，況高氏大宗祠左邊牆
    壁石碑上亦有未在台子孫捐款記載，更足稽非捐款人即為系
    爭祭祀公業設立人。高六龍填報之沿革亦僅稱在台子孫為追
    念七世祖功德云云，並未提及10房以房份共同出資。學海書
    院歷史淵源中僅稱10房輪流值祭，並無出資設立系爭公業之
    記載。
  (四)進主與是否為設立者之子孫係屬二事：
    上訴人雖主張子○○、丙○○、甲○○等人之父祖亦在進主
    調查表中，故稱上派三房確屬公業之設立人云云。但高氏大
    宗祠進主採自由申請登記方式辦理，與是否為派下無關，此
    由高惠連之長兄高思連、伯父高鑌之後代分支或並未渡海來
    台亦有進主可知。
  (五)上訴人未證明其為上派三房子孫：
    縱系爭祭祀公業係由在台10房以房份出資設立，但以上訴人
    提出之族譜資料，觀其內記載多有不全或未載，雖上訴人主
    張其為某某人之子孫，但由其所提出之族譜中，尚無法證明
    渠等為上派三房之直系子孫。況上訴人於本件訴訟進行中，
    尚與祭祀公業高佛成就渠等是否為祭祀公業高佛成派下進行
    訴訟，足見上訴人尚無法證明其為上派三房子孫。
  (六)答辯聲明：上訴駁回。
三、兩造不爭執之事實：
  上訴人主張高氏祖籍在福建大平共分13房，來台者有10房（上
  長、下長、上二、上三、下三、上四、下四、上五、下六、下
  八）之事實，為被上訴人所不爭執，堪信屬實。
四、兩造爭點之論述：
  上訴人主張系爭祭祀公業係以房份出資於清咸豐年間成立，上
  訴人亦為設立祭祀公業高惠連10房之一之上派三房之後代，應
  有祭祀公業高惠連之派下權等語，但為被上訴人否認。並以系
  爭祭祀公業高惠連並非以房份出資成立，亦非成立於清咸豐年
  間，縱祭祀公業高惠連之成立果如上訴人之主張，但上訴人仍
  未就渠等係設立者之後代子孫盡舉證之責等語置辯。
  (一)按當事人主張有利於已之事實者，就其事實有舉證之責任，
    民事訴訟法第277條第1項定有明文。又民事訴訟如係由原告
    主張權利者，應先由原告負舉證之責，若原告先不能舉證，
    以證實自己主張之事實為真實，則被告就其抗辯事實即令不
    能舉證，或其所舉證據尚有疵累，亦應駁回原告之請求（最
    高法院17年上字第917號判例參照）。上訴人主張祭祀公業
    高惠連成立時係以房份出資，且目前已無法確認究係何人為
    出資之人，自應採廣義見解，認高惠連在台高姓子孫均有派
    下權存在，然為被上訴人所否認。查：
    1.祭祀公業之設立習慣，依台灣民事習慣調查報告研究所示
      ，祭祀公業之設立方式通常分為分字公業與合約字公業
      。其中分字公業，係於分割家產之際，抽出其一部分而
      設。立合約字公業，則由早已分財異居之子孫，提供其私
      人財產而設，此通常又稱為狹義的祭祀公業及祖公會，其
      中祖公會係遠親為祭祀其遠祖或數代以後祭祀其世代之祖
      ，而參加人不問出資金額之多寡，每人均為一份，而嗣後
      代所出之男子孫，一經出生即當然為派下，一經死亡，當
      然失其派下權，且不發生派下權之繼承之問題。
    2.本件享祀人高惠連乃宋代開國候，為兩造所不爭執，且兩
      造對祭祀團體係於清咸豐年間肇始，亦無爭執，此二者相
      距之時間達千年之久，依上開說明，系爭不可能為分字
      公業即狹義之祭祀公業。依享祀人及成立方法以觀，系爭
      祭祀公業應為祖公會或俗稱為丁仔會之廣義祭祀公業。而
      祖公會之股份取得唯一要件即需為出資者之後代子孫。且
      依本院向台北市政府民政局函調之64年12月4日以北市民
      三字第18699號辦理祭祀公業高惠連公告徵求異議案所附
      之資料即記載「凡是高惠連祖傳出資者之直系男性血親卑
      親屬均得享有本公業之派下權」，足認系爭祭祀公業之派
      下權繼承僅以有出資者之男性子孫為限，而非全體高惠連
      祖傳之男性子孫皆為派下。故上訴人主張由於年代久遠無
      法確定何者為設立人，故應採廣義解釋，凡高惠連之在台
      直系男性血親卑親屬均有派下權云云，即無可採。
  (二)上訴人提出歷屆進主小誌、渤海高氏族譜、宗祠內石碑（原
    審卷四第203至205頁、本院卷一第72至74頁）、高六龍填報
    之沿革、學海書院歷史淵源第7 頁肆祭祖篇，用以證明祭祀
    公業高惠連係以房份出資成立，但本院認上訴人之主張尚難
    信屬實在：
    1.在台灣習慣上，廣義之家產中，除狹義之一般家產外，另
      有特殊性之家產，即「祭祀公業」。此種祭祀公業之設置
      ，係以祭祀祖先為目的，淵源於中國大陸之「祭田」。故
      祭祀公業，係以祭祀祖先為目的而設立之獨立財產。亦即
      ，祭祀公業係為財產之一種，若無固定財產者，無法成立
      祭祀公業，此即為祭祀公業之特殊性質。上訴人雖主張祭
      祀公業高惠連係於清咸豐年間成立，並提出歷屆進主小誌
      （原審卷七第188至189頁）、學海書院與萬華高氏大宗祠
      之歷史淵源（原審卷四第226至265頁）、祭祀公業高惠連
      沿革（原審卷一第167至168頁）為證，但前開證物中均指
      明，清咸豐年間僅有彫主奉祀，並無置產之事實，直至日
      據時期方始以積立金購置台北市○○區○○段溪子口小段
      431 地號等田業，此時該祭祀團體方有獨立之財產存在，
      依祭祀公業之獨特性質，上訴人主張祭祀公業高惠連成立
      於清咸豐年間，尚難信屬實在。若如上訴人主張高六龍於
      申報祭祀公業資料均屬偽造，則依學海書院與萬華高氏大
      宗祠之歷史淵源中所載購入學海書院之時點為日據明治年
      間，可知祭祀公業高惠連應係於日據明治年間成立。雖祭
      祀公業係於日據昭和年間方始將財產登記於祭祀公業名下
      ，但因日據大正12年1月1日起日本法律施行於台灣後，由
      於令第407號第15條之規定，在台灣不得新設立祭祀公
      業，依理昭和年間並無再設立祭祀公業之可能，推知昭和
      年間祭祀公業高惠連之成立僅為正名，而非設立，附此敘
      明。
    2.依歷屆進主小誌記載：「至咸豐年間有裔孫鍾緝諱集熙者
      。追念開閩七世惠連祖功德。倡首彫主奉祀。募集貳百餘
      金。」，僅提及祭祀團體成立之時間、享祀對象、及該祭
      祀團體係以募集資金方式成立，並無任何以「房」出資之
      字句，自無從證明該筆祭祀團體之資金係以房分出資，況
      如上所述，清咸豐年間尚無置產之事實，上訴人主張系爭
      祭祀公業高惠連以房分為出資，自難採信。
    3.關於渤海高氏族譜，該證物僅為「大平高氏分房系統圖」
      ，與出資系爭公業設立人之待證事實無關，亦無在台10房
      出資設立系爭公業之文字記載。
    4.宗祠內石碑：
      上訴人雖稱高氏大宗祠內石碑中載有各房捐金若干之字樣
      ，但系爭祭祀公業派下權取得，如上所述，係以出資成立
      者之子孫取得之，非祭祀公業成立時及成立後所有捐款者
      之子孫皆可取得派下權。該高氏大宗祠內石碑所記載者，
      均係祭祀公業高惠連成立後之捐款情形，並無記載系爭祭
      祀公業成立時之出資狀況。依上訴人提出之石碑照片可知
      ，上訴人所處之上派三房，確於祭祀公業高惠連成立後有
      捐金之事實，但該石碑上同時記載其他非享祀人高惠連子
      孫之捐金，如「同記捐金壹仟元」、「萃記捐金柒佰元」
      、「稻江標財寄附金壹佰伍拾元」、「稻江烶蘭寄附金貳
      百元」、「景尾標螺寄附金壹佰元」、「稻江墀清潭寄附
      金伍拾元」、「稻江墀拋寄附金伍拾元」、「瑞芳挺文寄
      附金」（本院卷一第300頁）。則高氏大宗祠石碑上記載
      者，尚有其他祭祀公業與個人之捐金，非必與派下權之享
      有有關。
    5.高六龍填報之沿革：
      該沿革僅提及「咸豐年間，在台子孫為追念七世祖功德，
      倡首彫主奉祀，降至日據時代，以積立金購置台北市○○
      區○○段溪子口小段431地號等田業，越年購置台北市龍
      山寺町三丁目80地號等建地及其上建物（原學海書院）」
      ，並未有在台10房共同出資設立之文字記載。該份文件所
      得證明者，僅祭祀公業高惠連係由清咸豐年間之祭祀團體
      延續而來，但上訴人仍需證明渠等之祖先確有於祭祀公業
      成立時或成立前有出資之事實。該項填報，即咸豐年間成
      立之祭祀團體於日據明治32年間購入祀產，與學海書院歷
      史淵源所載之「惟因我高氏尚無合族宗祠，故倡議承購學
      海書院作為合族宗祠之舉。」等詞，二者矛盾。依學海書
      院歷史淵源之記載，祭祀公業高惠連與清咸豐年間之祭祀
      團體間並無關連，是高六龍填報之沿革更無足採為對上訴
      人有利之證據。又，雖申請書中載明「本公業係由大陸渡
      台10房子孫設立，由各房派下員自行推舉一名管理人或房
      長‧‧‧」（原審卷四第98頁），但前開說明僅表示設立
      祭祀公業之10房子孫應各自推出派下處理有關該房事務，
      並無法證明祭祀公業高惠連係由10房出資設立。
    6.學海書院歷史淵源第 7頁肆祭祖篇：
      僅有「惟因我高氏尚無合族宗祠，故倡議承購學海書院作
      為合族宗祠之舉。承買翻修後，公議擇定每年農曆11月初
      3日為冬祭日期。由在台10房，由上派長房起依序而下，
      輪流值祭」。因祭祀與捐助、出資設立祭祀公業係屬二事
      ，該祭祀公業之財產主要既為祭祀之用，縱未出資設立，
      但由享祀人之在台各房子孫輪值祭祀，亦不違常情。
  (三)縱祭祀公業高惠連確係以房份出資，上訴人仍需就其為高惠
    連下派三房高佛成之直系子孫，盡舉證之責。上訴人主張渠
    等係高惠連後代下派三房子孫，並提出安平高氏家譜、安平
    高氏族譜誌略、渤海高氏族譜及大陸祖譜為證，經本院核對
    結果，尚難認上訴人為高惠連之直系子孫。茲分述如下：
    1.癸○○部分
      就上訴人提出之繼承系統表主張：癸○○－高萬寶－高周
      招－高標興－高派箕－高鍾解－高培爵－高炅封－高植雅
      －高淳泰－高欽礎－高文增－高子昌－高弘安－高積端－
      高佛成，依安平高氏家譜上冊第134頁所載，鍾解之子為
      箕而非派箕。安平高氏家譜上冊第208頁至209頁出現高派
      箕不知是否與高箕同人，再者，高派箕之子中並無高標興
      ，又安溪上派三房－佛成公支圖上於高標興旁加註滿旺，
      縱認高滿旺為高標興，但高滿旺之子為高加添及高益願，
      仍無高周招其人，安平高氏家譜與渤海高氏圖譜記載之子
      女數亦不相同，無法確認何者為真。而安平高氏家譜中並
      無高派箕及其下各輩之記載，癸○○提出之祖譜資料，尚
      難認其為高惠連之直系子孫。
    2.酉○○部分
      就上訴人提出之安平高氏家譜上冊中，高標香之子並無酉
      ○○之祖先高烶水。且安平高氏家譜中，亦無高烶水以下
      各輩之記載，由安平高氏家譜中無法認定酉○○係高佛成
      之子孫。況依酉○○主張之繼承系統，其父名為高名，
      但依酉○○所提出之戶籍資料以觀，酉○○之父名為高興
      （本院卷二第21頁）而非高銘，且未說明高興與高名
      間之關係，其主張已有矛盾，更不足認酉○○為高佛成之
      後代子孫。
    3.丙○○部分
      上訴人提出之繼承系統表為：丙○○－高火煉－高瑤程－
      高標善－高派友－高鍾于－高培用－高炅表－高植遠－高
      淳錦－高欽呂－高文真－高子顯－高弘宜－高積端－高佛
      成，而安平高氏家譜下冊（標字輩第44頁）僅一人名標善
      ，但其人為派第之子，與當事人無關。並非如上訴人所呈
      報之祖先，且安平高氏家譜中無高標善以下各輩記載，更
      無足認丙○○為高佛成之子孫。
    4.甲○○部分
      上訴人提出之繼承系統表為：甲○○－高銘鴻－高墀英－
      高烶心－高標壑－高派談－高鍾慧－高培俯－高炅友－高
      植遠－高淳錦－高欽呂－高文真－高子顯－高弘宜－高積
      端－高佛成，而依安平高氏家譜下冊（標字起算第238頁
      ）說明高墀英之三子名丕基字銘鴻，並非名為高銘鴻，但
      甲○○之父名高銘鴻而非高丕基，尚難認甲○○之父即為
      丕基。況，安平高氏家譜下冊（標字起算第255頁）中有
      關高墀英之子之記載人明顯與祖譜撰寫人不同，縱甲○○
      已證明其父即為祖譜中之高丕基，上訴人亦需就該祖譜之
      真實性證明之。
    5.乙○○部分
      上訴人提出之繼承系統表為：乙○○－高添丁－高水旺－
      高標儉－高派豆－高鍾萬－高培潔－高炅繹－高植靜－高
      淳錦－高欽呂－高文真－高子顯－高弘宜－高積端－高佛
      成。上訴人呈報之繼承系統表中其祖先為高鍾萬之子高派
      豆，但安平高氏家譜上冊第 149頁所載高鍾萬之子無高派
      豆，亦無所有上訴人主張高派豆以下子孫之記載，上訴人
      尚需證明高派豆究為何人？又渤海高氏族譜中雖有記載高
      標儉其人，但高標儉之子中並無高水旺，而於安溪上派三
      房－佛成公支圖上記載，高水圳又名旺，但仍非水旺，故
      以渤海高氏族譜亦無法認定高標儉與高水旺之父子關係。
      亦難認乙○○為高佛成之子孫。
    6.巳○○部分
      上訴人提出之繼承系統表為：巳○○－張水柳－高烶發－
      高標道－高派新－高鍾遠－高培巍－高炅築－高植祖－高
      淳惠－高欽穆－高文京－高子顯－高弘宜－高積端－高佛
      成，而依其申報之資料可知，其祖先高標道為高派新之子
      ，但安平高氏家譜下（標字輩第106頁）僅一人名標道，
      為派登之子而非為派新之子，與本件顯然無關。又安平高
      氏家譜中並無高烶發以下各輩之記載，尚難認巳○○為高
      佛成之直系子孫。況依巳○○提出之戶籍謄本可知，其父
      名為張水柳（本院卷二第22頁）而非高氏子孫，而依祭祀
      公業高惠連規約（原審卷四第79至80頁）所示，非高姓子
      孫均無成為派下之可能，故縱巳○○之父確為高佛成之子
      孫，但由其改張姓之時起，即喪失成為祭祀公業高惠連派
      下之可能，又祭祀公業高惠連規約中並無派下回復之規定
      ，故縱巳○○仍姓高而非姓張，亦無法取得派下權。
    7.戊○○部分
      上訴人提出之繼承系統表為：戊○○－高標樹－高派吟－
      高鍾克－高培誠－高炅老－高植育－高淳滿－高欽賓－高
      文京－高子顯－高弘宜－高積端－高佛成。而依戊○○提
      出之戶籍謄本顯示，其父名為高秋金（本院卷二第26頁）
      ，而在安溪上派三房－佛成公支圖中註明高秋金名樹，而
      非標樹。但在安平高氏族譜中，有多人名為標樹但均非高
      派吟之子，而在安平高氏族譜中，無人名樹，尚難認戊○
      ○為高佛成之子孫。安平高氏家譜上冊中高鍾克之子派龍
      及派鳳，渤海高氏圖譜則在派吟旁註記龍，仍應由戊○○
      舉證高派龍即高龍。安平高氏家譜上說明中僅有二位高培
      誠，但該二位高培誠並非高炅老之子且高炅老之說明中安
      平高氏家譜上第 144頁亦無記載任何子女名培誠。安平高
      氏家譜上並無任何高培誠及高鍾克之記載，但卻有高派吟
      之記載，且載為鍾克公長子，但高標樹或高秋金又無記載
      。安平高氏家譜上冊第 218頁記載有二位高派吟，但二位
      高派吟之子均無高標樹或高樹或高秋金。故戊○○尚難認
      係高佛成之子孫。
    8.辰○○部分
      上訴人提出之繼承系統表為：辰○○－高金柱－高天圖－
      高烶桴－高標德－高派舉－高鍾袞－高培愷－高炅相－高
      植子－高淳揆－高欽在－高文京－高子顯－高弘宜－高積
      端－高佛成。而安平高氏家譜下冊（說明，標字輩第78頁
      ）說明標德係派答公之子，經塗改為派舉之子（以毛筆書
      寫，用硬筆塗改），是否真實，尚待釐清。況安平高氏家
      譜無高標德以下各輩之記載，自難認辰○○為高佛成之子
      孫。
    9.子○○部分
      上訴人提出之繼承系統表為：子○○－高屋－高文化名頭
      北字標育－高新車字派馬－高鍾合－高培六－高炅靈（高
      炅遊）高植衛－高淳熙－高欽旋－高文京－高子顯－高弘
      宜－高積端－高佛成，子○○之父為高屋而非高烶屋，故
      子○○應舉證高屋即為高烶屋。安平高氏家譜上記載欽族
      公次子名淳雍而非淳熙（表第 122頁，說明第42頁）淳雍
      子亦為儀封而非義封，安平高氏家譜上說明第68頁，高植
      衛也諱儀封（並非義封），且安平高氏家譜說明中無高標
      育或文化或頭北及其以下各輩之記載，尚難認子○○為高
      佛成之子孫。
    10.寅○○、丑○○部分
      上訴人提出之繼承系統表為：寅○○、丑○○－高軟－高
      金水－高烶往－高標華－高派時－高鍾獻－高培瑯－高炅
      明－高植丹－高淳藏－高欽在－高文京－高子顯－高弘宜
      －高積端－高佛成。安平高氏家譜說明無二人之曾祖父高
      烶往以下各輩之記載，寅○○及丑○○提出之證據尚難認
      為真正。
    11.壬○○、亥○○、辛○○、丁○○、卯○○部分
      上訴人提出之繼承系統表為：辛○○、丁○○、卯○○－
      高鑫楨、壬○○、亥○○－高全啟－高土木－高墀芳－高
      烶壁－高標壑－高派談－高鍾慧－高培俯－高炅友－高植
      遠－高淳錦－高欽呂－高文真－高子顯－高弘宜－高積端
      －高佛成。安平高氏家譜無高土木以下各輩之記載，尚難
      認渠等為高佛成之子孫。況安平高氏家譜下冊（標字起算
      第166頁）標壑之子名烶璧而非烶壁，上訴人壬○○、亥
      ○○、辛○○、丁○○、卯○○依理應無誤書祖先姓名之
      可能，故渠等自應證明高娗璧與高挺壁係同人，方有祖譜
      是否真正或漏載之問題。尚難認壬○○、亥○○、辛○○
      、丁○○、卯○○為高佛成之子孫。
    12.除上訴人丙○○及辰○○外，其餘上訴人仍就渠等是為高
      佛成之子孫及是否為祭祀公業高佛成之派下，正與祭祀公
      業高佛成訴訟中，況其所提出之三份祖譜多記載不一，或
      依上訴人之見解係有缺漏，但依其提出之所有證據以觀，
      均無法認上訴人主張渠等係高佛成之子孫為真正。
  (四)關於上訴人主張，渠等若非派下員自無進主之可能：
    上訴人主張，其祖先有進主至高氏大宗祠者（原審卷四第
    133至144頁），若渠等非派下員自無進主之可能。但上訴人
    所提出之學海書院歷史淵源第 7頁肆祭祖篇：僅有「惟因我
    高氏尚無合族宗祠，故倡議承購學海書院作為合族宗祠之舉
    。承買翻修後，公議擇定每年農曆十一月初三日為冬祭日期
    。由在台十房，由上派長房起依序而下，輪流值祭」，顯見
    購置學海書院，係專為高惠連在台子孫合祭之用，並無限制
    僅出資者之子孫可使用高氏大宗祠進主或對祖先加以祭祀，
    又進主者係享有祖先牌位祭祀權而已，並非進主者之子孫當
    然享有派下權，此觀前開上訴人所提出之「萬華高氏宗祠歷
    屆進主派下調查表－附進主小誌及位置圖」（參上訴人所提
    上證2號、原證463號）中，除「安溪大坪支」10大房外，尚
    包含「高惠連」之長兄「高思連」、伯父「高鑌」之後代分
    支渡台部分亦有進主，諸如「晉江永寧支」：係高惠連長
    兄高思連之後裔，於29世祖時進主1位（參調查表第15頁）
    。「同安高浦支」：係高惠連長兄高思連之後裔，於31世
    祖時進主 1位（參調查表第17頁）。「同安高浦支」：係
    高惠連長兄高思連之後裔，於31世祖時進主1位（參調查表
    第18頁）。「晉江永寧支」：係高惠連伯父高鑌之後裔，
    於32世祖時進主2位（參調查表第20頁）。「龍溪石馬支
    」：係福州高氏之後裔，於32世祖時進主2位（參調查表第
    23頁）。「晉江永寧支」：係高惠連伯父高鑌之後裔，於
    33世祖時進主1位（參調查表第24頁）。「龍溪石馬支」
    ：係福州高氏之後裔，於33世祖時進主1位（參調查表第28
    頁）。「晉江永寧支」：係高惠連伯父高鑌之後裔，於34
    世祖時進主1位（參調查表第29頁）。「晉江安海支」：
    係高惠連伯父高鑌之後裔，於35世祖時進主1位（參調查表
    第34頁）。「晉江安海支」：係高惠連伯父高鑌之後裔，
    於36世祖時進主1位（參調查表第37頁）。「同安高浦支
    」：係高惠連長兄高思連之後裔，於36世祖時進主1 位（參
    調查表第37頁）。可知，縱祖先之牌位有於高氏大宗祠進主
    之事實，亦非其後代子孫即享有祭祀公業高惠連之派下權。
  (五)按「訴訟全部或一部之裁判，以他訴訟之法律關係是否成立
    為據者，法院得在他訴訟終結前以裁定停止訴訟程序。」民
    事訴訟法第182條第1項固有規定。本件上訴人請求確認對祭
    祀高惠連派下權存在，首需證明系爭公業係以在台10房份出
    資設立，如該主張可採，始進而審究上訴人是否為該10房份
    之直系男性子孫。上訴人關於系爭公業係以在台10房份出資
    設立乙節，已難令本院信其主張為真正，則上訴人請求在本
    院93年度上更(三)字第 114號訴外人高本貴與本件上訴人癸○
    ○等人間確認證書真偽事件判決前，裁定停止本件訴訟程序
    之進行，自無必要。
五、綜上所述，上訴人未能舉證證明其為系爭祭祀公業設立人之
    繼承人，從而，上訴人訴請確認就祭祀公業高惠連（惠連祖
    公）派下權存在，為無理由，不應准許。原審為上訴人敗訴
    之判決，並無不合。上訴意旨指摘原判決不當，求予廢棄改
    判，為無理由，應予駁回。
六、兩造其餘之攻擊或防禦方法，及未經援用之證據，經本院斟
    酌後，認為均不足以影響本判決之結果，自無逐一詳予論駁
    之必要，併此敘明。
七、據上論結，本件上訴為無理由，依民事訴訟法第449條第1項
    、第78條、第85條第1項前段，判決如主文。
中　　華　　民　　國　　94　　年　　12　　月　　14  　日
　　　　　　　　　民事第二庭審判長法　官  吳謙仁
　　　　　　　　　　　　　        法　官  魏大喨
　　　　　　　　　　　　　        法　官  蘇瑞華
正本係照原本作成。
如不服本判決，應於收受送達後20日內向本院提出上訴書狀，其
未表明上訴理由者，應於提出上訴後20日內向本院補提理由書狀
（均須按他造當事人之人數附繕本）上訴時應提出委任律師或具
有律師資格之人之委任狀；委任有律師資格者，另應附具律師資
格證書及釋明委任人與受任人有民事訴訟法第466條之一第一項
但書或第二項（詳附註）所定關係之釋明文書影本。
中　　華　　民　　國　　94　　年　　12　　月　　15　　日
　　　　　　　　　　　　　　　　　書記官  賴以真
附註：
民事訴訟法第四百六十六條之一（第一項、第二項）：
對於第二審判決上訴，上訴人應委任律師為訴訟代理人。但上訴
人或其他法定代理人具有律師資格者，不在此限。
上訴人之配偶、三親等內之血親、二親等內之姻親，或上訴人為
法人、中央或地方機關時，其所屬專任人員具有律師資格並經法
院認為適當者，亦得為第三審訴訟代理人。
